臺灣高等法院臺南分院刑事判決　　　　 95年度上易字第632號
上　訴　人　臺灣臺南地方法院檢察署檢察官
上　訴　人
即　被　告　乙○○
選任辯護人　裘佩恩　律師
被　　　告　甲○○
上列上訴人因被告傷害案件，不服臺灣台南地方法院95年度易字
第600號中華民國95年10月5日第一審判決（起訴案號：臺灣台南
地方法院檢察署95年度偵字第3922號），提起上訴，本院判決如
下：
    主  文
原判決關於被告乙○○部分撤銷。
乙○○傷害人之身體，累犯，處拘役伍拾日，如易科罰金，以銀
元參佰元即新臺幣玖佰元折算壹日。
其他上訴駁回。
    事  實
一、乙○○前因贓物罪，經原審判處有期徒刑三月，於民國九十
    四年九月二十三日執行完畢，猶不知悔改，於民國九十五年
    一月二十一日凌晨五時許，在臺南縣永康市○○○路三八四
    號住處前，因「工資」問題與甲○○發生爭執，竟基於傷害
    之犯意，徒手毆打甲○○，致甲○○受有頭部外傷、臉部瘀
    傷及胸部挫傷等傷害。
二、案經甲○○訴由臺南縣警察局永康分局報告臺灣臺南地方法
    院檢察署檢察官偵查起訴。
    理  由
壹、被告乙○○有罪部分：
一、被告乙○○於本院審理雖已認罪，惟又辯稱當時是在爭鐵棍
    ，避免更多的傷害，本身有憂鬱症等語。經查：
  (一)上開犯罪事實，業據甲○○到庭結證：九十五年一月二十一
    日凌晨，我去臺南縣永康市○○○路三八四號要向乙○○拿
    工資，我到達後先在外面叫他，他出來後就與我吵架，並拿
    一個器具往我腳上敲下去，我就跌坐在地上，接著又坐在我
    腹部上，用一隻手打我，另一隻手拿先前所述之器具要往我
    身上壓，我用雙手抵住，打了一段時間，我才掙扎爬起來跑
    開等語綦詳，且有奇美醫院以九十五年八月七日 (九五)奇
    醫字第三四五五號函提供之甲○○病歷、及甲○○提出之財
    團法人奇美醫院診斷證明書一紙、所受傷勢之照片九張在卷
    可資參佐。
  (二)另依上開病歷所載，甲○○就醫時，係由救護車載送到院，
    無法步行，可能有骨折等情，顯見甲○○所受傷勢非輕，與
    被告乙○○辯稱與甲○○間僅有抱在一起翻滾，未出手毆打
    云云，迥不相符，是被告乙○○所辯核屬避重就輕之詞，委
    不足採，其犯行事證明確，洵堪認定。
二、刑法第277條第1項之傷害罪，其法定刑為3年以下有期徒刑
    、拘役或1千元以下罰金。據刑法施行法第1條之1：「中華
    民國94年1月7日刑法修正施行後，刑法分則編所定罰金之貨
    幣單位為新臺幣。94年1月7日刑法修正時，刑法分則編未修
    正之條文定有罰金者，自94年1月7日刑法修正施行後，就其
    所定數額提高為30倍。但72年6月26日至94年1月7日新增或
    修正之條文，就其所定數額提高為3倍」及刑法第33條第5款
    ：「主刑之種類如下：五、罰金：新臺幣1千元以上，以百
    元計算之」等規定，刑法第277條第1項傷害罪所得科處之罰
    金刑最高額為新臺幣30,000元，最低額則為新臺幣1,000 元
    ；然依被告行為時之刑罰法律，即依罰金罰鍰提高標準條例
    第1條前段規定之提高倍數10倍及刑法第33條第5款規定之罰
    金最低額1元計算，該罪之罰金刑最高為銀元10,000元，最
    低額為銀元1元，若換算為新臺幣，最高額雖與修正後同為
    新臺幣30,000元，然最低額僅為新臺幣3元。比較修正前後
    該罪法定刑之罰金刑部分之規定，以95年7月1日修正公布施
    行前之規定，較有利於被告。原審認並不發生有利、不利之
    問題，亦非法律變更刑度之條文，當無比較新舊法之問題，
    自有違誤，是核被告乙○○所為，係犯修正前刑法第二百七
    十七條第一項傷害罪。
三、被告乙○○行為後，於九十四年一月七日修正，同年二月二
    日公布之刑法，已自九十五年七月一日施行，依修正後刑法
    第二條第一項規定：「行為後法律有變更者，適用行為時之
    法律。但行為後之法律有利於行為人者，適用最有利於行為
    人之法律」，而被告前因贓物罪，經本院判處有期徒刑三月
    ，於九十四年九月二十三日執行完畢，有被告前案紀錄表一
    紙附卷可稽，其於五年以內再故意犯有期徒刑以上之罪，不
    論依修正前刑法第四十七條，或修正後刑法第四十七條第一
    項規定，均構成累犯，對被告而言並無有利或不利之情形，
    自不生新舊法比較之問題，應逕依修正前刑法第四十七條，
    論以累犯，並加重其刑。
四、核被告乙○○所為，係犯修正前刑法第二百七十七條第一項
    傷害罪。原審判決認被告乙○○犯行事證明確，予以論科固
    非無見，惟查就上揭二部分漏未比較適用，自有違誤，被告
    乙○○上訴意旨否認犯罪，徒陳詞指摘原判決不當，雖無可
    取，然原判決既有可議，自應由本院將原判決關於乙○○部
    分撤銷改判。爰審酌被告乙○○僅因細故即以暴力相向，造
    成告訴人甲○○受傷不輕，犯後又飾詞否認犯行，惟念被告
    於本院審理中與被害人達成和解，被害人已不追究，有和解
    書乙紙在卷足憑，顯見被告乙○○已有悔意等一切情狀，從
    輕量處如主文所示之刑。且依被告犯罪時即修正前刑法第四
    十一條第一項前段規定：「犯最重本刑為五年以下有期徒刑
    以下之刑之罪，而受六個月以下有期徒刑或拘役之宣告，因
    身體、教育、職業、家庭之關係或其他正當事由，執行顯有
    困難者，得以一元以上三元以下折算一日，易科罰金」，再
    依被告行為時易科罰金之折算標準，即修正前罰金罰鍰提高
    標準條例第二條前段（現已刪除）規定，就其原定數額提高
    為一百倍折算一日，則被告行為時之易科罰金折算標準，應
    以銀元三百元折算一日，經折算為新臺幣後，應以新臺幣九
    百元折算為一日。惟依修正後刑法第四十一條第一項前段規
    定：「犯最重本刑為五年以下有期徒刑以下之刑之罪，而受
    六個月以下有期徒刑或拘役之宣告者，得以新臺幣一千元、
    二千元或三千元折算一日，易科罰金」，比較修正前後之易
    科罰金折算標準，以九十五年七月一日修正公布施行前之規
    定，較有利於被告，則應依刑法第二條第一項前段，適用修
    正前刑法第四十一條第一項前段規定，定其折算標準。
貳、被告甲○○無罪部分：
一、公訴意旨略以：甲○○於九十五年一月二十一日凌晨五時許
    ，在臺南縣永康市○○○路三八四號前，與乙○○因工資問
    題發生爭議，遂基於傷害之犯意，持鐵棍毆打乙○○，致其
    受有頭部外傷、背部挫傷等傷害。因認甲○○涉犯刑法第二
    百七十七條第一項傷害罪。
二、公訴意旨上開所認，無非以告訴人乙○○指訴、奇美醫院診
    斷證明書及扣案鐵棍一支等資為論據。訊據被告甲○○堅詞
    否認持鐵棍毆打乙○○，辯稱：事發當天我去乙○○家找他
    ，他開門出來後不久即持一工具往我腿上打下去，因當時天
    色很暗，我無法看清是什麼工具，我被打後立刻倒在地上，
    乙○○就坐到我腹部上，一直打我，並且用前揭工具壓我脖
    子，我一直掙扎，最後才掙脫，並請附近檳榔攤打電話給我
    太太，由我太太報警。我在掙扎中不確定，亦不記得有無出
    手打乙○○，我也不知道乙○○有無受傷等語。
三、按犯罪事實應依證據認定之，無證據不得認定犯罪事實。又
    不能證明被告犯罪者，應諭知無罪之判決。刑事訴訟法第一
    百五十四條第二項、第三百零一條第一項分別定有明文。經
    查：
  (一)告訴人乙○○固指訴遭甲○○持扣案「鐵棍擊中背部及下巴
    」，以致受傷等情，並提出奇美醫院開立之診斷證明書為憑
    。惟由本院向奇美醫院函取之乙○○就醫時病歷，依病歷第
    一頁所載，乙○○所受傷勢為「小的開放性傷口」，第二項
    則明確記載下巴傷勢為「minor」、背部上面為「bruise」
    ，顯見乙○○所受傷勢輕微。然由本案扣案之兇器為一長形
    鐵棍，以鐵棍材質堅硬，具相當重量，衡諸經驗法則，人體
    倘遭此鐵棍擊中，傷害必然不輕，甚至可能造成骨折，尤以
    下巴部位，肌肉組織較薄，且未有任何衣物保護，傷勢自是
    嚴重，豈有可能僅係輕微傷害，足見告訴人乙○○指訴遭毆
    打之經過，與其所受傷勢不符，顯不足採，應以被告甲○○
    所辯為可信。
  (二)至於由被告甲○○辯稱：於遭乙○○壓倒在地毆打過程中，
    曾不斷掙扎，不確定有無出手打乙○○等語，再參諸被告甲
    ○○與告訴人乙○○除此時有肢體接觸外，別無其他碰觸，
    則告訴人乙○○所受傷害極可能為被告甲○○於掙扎時，推
    擠、拉扯所造成。惟縱乙○○所受傷害為被告甲○○所為，
    因被告甲○○並非主動傷害告訴人乙○○，而係無故遭乙○
    ○毆打，已如前述，顯見乙○○於將甲○○壓制於地，且坐
    於其腹部上持續不斷地毆打，就被告甲○○而言，正處於遭
    受現在不法之侵害。按對於現在不法之侵害，而出於防衛自
    己或他人權利之行為，不罰。但防衛行為過當者，得減輕或
    免除其刑。刑法第二十三條定有明文。又按刑法第二十三條
    前段規定正當防衛，不罰之違法阻卻事由，係以行為人對於
    現在不法之侵害，本乎防衛自己或他人之權利意思，在客觀
    上有時間之急迫性，並實施反擊予以排除侵害之必要性，且
    其因而所受法益之被害，亦符合相當性之情形，予以實施防
    衛行為（反擊）者，始稱相當（最高法院八十四年台上字第
    三四四九號判決可資參照）。是被告甲○○於傷害結束前，
    主觀上以爭脫壓制，排除繼續遭毆打之意，而為推擠、拉扯
    等掙扎行為，核屬刑法所規定之正當防衛。且由事發時，被
    告甲○○倘未立刻擺脫乙○○之壓制，勢必一直遭受毆打，
    因此在客觀上已有時間上之急迫性及必要性，另由被告甲○
    ○僅以徒手掙脫，衡諸社會常情，所實施之手段，應無過當
    之處，自不具違法性。
四、綜上所述，公訴人所提之證據不足證明被告甲○○持鐵棍毆
    傷乙○○，又乙○○所受傷害縱為被告甲○○於掙扎時所造
    成，被告甲○○之行為亦符合正當防衛要件，且不過當，另
    審酌雙方於本院審理中已達成和解，乙○○並聲請檢察官撤
    回對被告甲○○之上訴（檢察官認不宜撤回）等情，原審以
    查無積極之事證足資證明被告有前揭犯行，因予諭知被告無
    罪之判決核無不合。檢察官上訴意旨引用告訴人乙○○書狀
    仍執前詞指摘原判決不當為無理由，應予駁回。
據上論斷，應依刑事訴訟法第368條、第369條第1項前段、第364
條、第299條第一項前段、刑法第2條第1項、修正前刑法第277條
第1項、第41條第1項前段、第47條，修正前罰金罰鍰提高標準條
例第1條、第2條，判決如主文。
本案經檢察官羅清溪到庭執行職務。
中　　華　　民　　國　　96　　年　　1 　　月　　23　　日
                  刑事第三庭    審判長法　官  陳義仲
                                      法　官  蘇清水
                                      法　官  宋明蒼
以上正本證明與原本無異。
不得上訴。
　　　　　　　　　　　　　　　　　　　書記官  翁心欣
中　　華　　民　　國　　96　　年　　1 　　月　　23　　日
附錄本案論罪科刑法條全文：
中華民國刑法第277條：
傷害人之身體或健康者，處 3 年以下有期徒刑、拘役或 1 千元
以下罰金。
犯前項之罪因而致人於死者，處無期徒刑或 7 年以上有期徒刑；
致重傷者，處3年以上10年以下有期徒刑。
